臺灣高等法院高雄分院民事判決　　　　　 99年度上字第241號
上　訴　人　吳鍾美菊
　　　　　　吳明華
上二人共同
訴訟代理人　莊進祥律師
被 上 訴人　吳明建
訴訟代理人　蕭永宏律師
上列當事人間請求返還土地等事件，上訴人對於民國99年10月28
日臺灣高雄地方法院98年度訴字第1193號第一審判決提起上訴，
本院於100年5月4日言詞辯論終結，判決如下：
    主  文
上訴駁回。
第二審訴訟費用由上訴人負擔。
    事 實 及 理 由
一、被上訴人起訴主張：坐落高雄市美濃區（民國99年12月24日
    前為高雄縣美濃鎮，下同）美濃段3810地號、面積3,880 平
    方公尺之土地（下稱系爭土地）為伊與訴外人即伊兄吳文隆
    所共有，應有部分各1/2 。系爭土地自68年起即遭上訴人無
    權占有，於其上興建鱉池及種植蔬菜使用，面積達2,811 平
    方公尺（占用範圍如附圖編號A1、A 所示）。上訴人無權占
    有系爭土地，應將其占有部分之地上物拆除，並將土地返還
    與伊及共有人吳文隆；且上訴人無權占有期間，無法律上之
    原因，而受有相當於租金之利益，致伊及吳文隆受有損害，
    伊自得請求上訴人返還不當得利予伊及吳文隆。爰依民法第
    767 條、第179 條規定，聲明請求：(一)上訴人應將系爭土地
    如附圖編號A1所示部分上之鱉池拆除，並將如附圖編號A 、
    A1所示，面積合計2,811 平方公尺部分返還予被上訴人及吳
    文隆；(二)上訴人應給付被上訴人及吳文隆128,160 元（即自
    93年5 月6 日起至98年5 月5 日止，依系爭土地96年1 月申
    報地價每平方公尺304 元，按年息3%計算之不當得利），及
    自98年5 月6 日起至返還前項土地之日止，按月給付被上訴
    人及吳文隆2,136 元。
二、上訴人則以：系爭土地原為訴外人即上訴人吳明華之父吳麒
    琳與訴外人即被上訴人之父吳麒鴻因繼承而共有之財產，因
    吳麒琳於50幾年間與他人共同投資發生糾紛，唯恐名下財產
    遭強制執行，乃將其就系爭土地之應有部分及同段5404、54
    05、5406、3723、3808地號土地之所有權借名登記在吳麒鴻
    名下，伊等並自68年起在系爭土地上種植蔬菜及建造鱉池養
    殖使用，嗣吳麒鴻於75、77年間，以贈與為原因，將上開54
    04、5405、5406、3723、3808地號土地移轉登記至訴外人即
    吳麒琳之子媳吳邱玉美及上訴人吳鍾美菊名下，而後吳麒琳
    於90年間死亡，因系爭土地為農地，依當時法令規定不得移
    轉登記為共有且不得為分割，系爭土地始終借名登記在吳麒
    鴻名下，而於吳麒鴻死亡後由被上訴人及吳文隆繼承，故伊
    等為系爭土地之真正所有權人，自得使用系爭土地等語，資
    為抗辯。
三、原審經審理後，判命：(一)上訴人應將系爭土地如附圖編號A1
    所示部分上之鱉池拆除，並將如附圖編號A 、A1所示，面積
    合計2,811 平方公尺部分返還予被上訴人及吳文隆；(二)上訴
    人應給付被上訴人42,720元，及自98年5 月6 日起至返還前
    項土地之日止，按月給付被上訴人712 元。並駁回被上訴人
    其餘請求。上訴人不服，提起上訴，並於本院聲明：(一)原判
    決不利於上訴人部分廢棄；(二)上廢棄部分，被上訴人在第一
    審之訴及假執行之聲請均駁回；(三)第一、二審訴訟費用由被
    上訴人負擔。被上訴人則於本院答辯聲明：(一)上訴駁回；(二)
    第一、二審訴訟費用由上訴人負擔。【至原審判決駁回被上
    訴人請求上訴人給付被上訴人21,340元（128,160 元×1/2-
    42,740元=21,340 元）及給付吳文隆64,080元（128,160 元
    ×1/2=64,080元），暨按月給付被上訴人356 元（2,136 元
    ×1/2-712 元=356元）及吳文隆1,068 元（2,136 元×1/2=
    1,068 元）部分，未據被上訴人上訴，已告確定】。
四、兩造不爭執之事項：
  (一)系爭土地於96年5 月18日以分割繼承為原因，登記為被上訴
    人與訴外人即被上訴人之兄吳文隆共有，應有部分各1/2。
  (二)上訴人自68年起在系爭土地上興建鱉池養殖及種植蔬菜使用
    迄今，占用範圍如附圖編號A1、A 部分所示，面積合計2,81
    1 平方公尺。
  (三)上訴人吳明華之父吳麒琳與被上訴人之父吳麒鴻為兄弟；訴
    外人吳進興為吳麒琳、吳麒鴻之父。吳進興於53年11月11日
    死亡，吳麒琳於90年間死亡，吳麒鴻於95年9月9日死亡。
  (四)吳麒鴻前以其所有坐落高雄縣美濃鎮○○段1353、1354、17
    56-3地號土地（以上3 筆土地依土地登記簿所載均係以買賣
    為原因於41年9 月1 日由吳進興移轉所有權登記予吳麒鴻）
    及同段1317-1、1317-8、1317-10 、1318-3地號等4 筆土地
    應有部分均各1/2 暨同段1715地號土地（以上5 筆土地依土
    地登記簿所載均係以繼承為原因於54年9 月13日由吳進興名
    下移轉登記為吳麒鴻所有）參與農地重劃，重劃後分配為同
    段3810（即系爭土地）、3723、5404、5405、5406及5287、
    5288、3751、3752、3753、3724、3808地號等12筆土地，並
    於59年7 月15日完成所有權總登記。吳麒鴻於75年12月30日
    以贈與為原因將同段5405、5406、3723地號土地移轉所有權
    登記予吳麒琳之子媳即上訴人吳鍾美菊所有；於77年6 月3
    日將同段3808地號分割出3808-1地號土地，並以贈與為原因
    將分割後同段3808地號土地移轉所有權登記予上訴人吳明華
    所有；於77年8 月18日以贈與為原因將同段5404地號土地移
    轉所有權登記予吳麒琳之子媳即訴外人吳邱玉美所有。
  (五)吳文隆與吳明華於95年12月28日達成協議，吳文隆同意自系
    爭土地中分割0.12公頃（即1,200 平方公尺）移轉所有權登
    記予吳明華指定之人。上訴人之子吳斌與被上訴人、吳文
    隆於96年8 月22日向高雄縣政府稅捐稽徵處旗山分處申報土
    地移轉現值，於96年9 月12日撤回該項申報。
五、兩造爭點：
  (一)上訴人占有系爭土地如附圖編號A 、A1所示，面積合計2,81
    1平方公尺，是否有合法權源？
  (二)如上訴人係無權占有系爭土地上開部分，被上訴人得請求給
    付之不當得利金額為若干？
六、上訴人占有系爭土地如附圖編號A 、A1所示，面積合計2,81
    1平方公尺，是否有合法權源？
    按當事人主張有利於己事實者，就其事實有舉證之責任，民
    事訴訟法第277 條前段定有明文。上訴人主張系爭土地如附
    圖編號A 、A1所示，面積合計2,811 平方公尺部分，係上訴
    人吳明華之父吳麒琳借名登記在被上訴人之父吳麒鴻名下，
    為被上訴人所否認。揆諸前揭說明，自應由上訴人就該借名
    登記之事實負舉證責任。經查：
  (一)上訴人陳稱91年間被上訴人之父吳麒鴻、兄吳文隆於91年間
    共同與伊等協調解決系爭土地共有事宜，協調結果為伊等取
    得系爭土地內面積1,800 公尺部分，並提出略圖1 紙為證（
    見原審卷第44、46頁）。惟上訴人所稱依協調結果伊等取得
    系爭土地內面積1,800 公尺部分，與伊等向來所主張吳麒琳
    借名登記在吳麒鴻名下之土地面積為2,811 平方公尺，兩者
    顯有不符（該協議結果短少近1,011 平方公尺）。以上訴人
    自68年間起即已在如附圖編號A 、A1所示面積合計2,811 公
    尺之土地上從事養殖或耕作，若該部分土地確係吳麒琳借名
    登記在吳麒鴻名下，上訴人豈有不全數請求吳麒鴻承認並辦
    理移轉登記之理。又者，上訴人於本院自承上開略圖係表明
    雙方（即吳明華、吳麒鴻）共同使用之現狀（見本院卷第36
    頁）；且核閱上開略圖並無任何關於應移轉土地所有權之記
    載。是上開略圖顯不足證明吳麒琳與吳麒鴻就系爭土地有借
    名登記關係。另該略圖關於使用現狀之記載或標示，亦不足
    證明上訴人使用系爭土地係經被上訴人同意或授權，附此敘
    明。
  (二)其次，證人劉珧富於原審固證述：91年間伊有參加兩造關於
    土地之協議，伊知道系爭土地是吳麒鴻與吳麒琳共有等語（
    見原審卷第123 頁）。惟該證人於同一庭期併證稱：伊並不
    知道協議之該土地係何人所有；兩造是在30、40年前分家，
    分家時伊有在場，伊並不清楚他們各分得哪些土地等詞（原
    審卷第123 頁）。是由該證人就系爭土地係何人所有，前後
    所述不一；且其所稱不清楚吳麒鴻、吳麒琳分家時各分得哪
    些土地，亦與其所述其知系爭土地係吳麒鴻與吳麒琳共有乙
    節相互齟齬。據上，堪認證人劉珧富前揭證詞存有重大疵累
    ，顯不足採。至證人劉珧富另證述：被告（上訴人）養鱉池
    所在之土地係吳麒鴻答應給被告（上訴人）吳明華使用云云
    （原審卷第123 頁），惟該證人之證言不足憑信，已如前述
    ，是其本部分所言亦無從採為被上訴人之父吳麒鴻曾同意吳
    明華使用系爭土地部分範圍而應由被上訴人繼受貸與人地位
    之判斷。
  (三)再者，被上訴人之兄吳文隆與上訴人吳明華曾於95年12月28
    日達成協議，吳文隆同意自系爭土地中分割0.12公頃（即1,
    200 平方公尺）移轉所有權登記予吳明華指定之人；上訴人
    之子吳斌與被上訴人、吳文隆於96年8 月22日曾向高雄縣
    政府稅捐稽徵處旗山分處申報土地移轉現值，嗣於96年9 月
    12日撤回該項申報各節，為兩造所不爭。惟以，吳文隆、被
    上訴人縱使曾於95年底同意自系爭土地中分割出1,200 平方
    公尺並移轉所有權登記予吳明華指定之人，然移轉所有權之
    原因多端，尚無從因此遽認該移轉協議係源於吳麒琳與吳麒
    鴻間有借名登記關係之故。遑論，上開協議內容係僅移轉系
    爭土地內之1,200 平方公尺，與上訴人向來所稱吳麒鴻借名
    登記之面積為2,811 平方公尺，存有顯著落差（1,200 平方
    公尺尚不及2,811 平方公尺之一半），吳明華無端坐令自身
    權益喪失，亦有違常理。基上，上開協議書並不足佐證吳麒
    琳與吳麒鴻就系爭土地中之2,811 平方公尺有借名登記關係
    存在。
  (四)至上訴人就其等之子吳啟斌、被上訴人及吳文隆嗣撤回土地
    移轉現值之申報乙節，雖稱係因系爭土地依當時法令規定無
    法理分割登記（原審卷第132 頁），惟為被上訴人所否認。
    而核閱原審向前高雄縣政府稅捐稽徵處旗山分處所調取上開
    3 人撤回土地現值申報請書，其內係記載：「... 主旨：為
    土地買賣契約已『解除』，請准予撤回土地現值申報案。說
    明：... 茲因經雙方『協議解除』土地買賣契約，請准予撤
    回土地移轉現值申報」等詞（見原審卷第148 頁），是由上
    開文義以觀，雙方撤回土地移轉現值申報係因契約合意解除
    ，尚難認與法令限制有關。是上訴人前述關於撤回原因之主
    張，自無可採。又上開處分（分割）系爭土地之協議，僅由
    系爭土地共有人之一吳文隆與吳明華約定，被上訴人並未參
    與，有協議書在卷可考（原審卷第141 頁），參諸民法第81
    9 條第2 項規定，該協議並非合法有效。而被上訴人事後依
    協議內容協同申報土地移轉現值，即使得解為同意或承認該
    協議，惟被上訴人及吳文隆、吳啟斌嗣後既以契約合意解除
    為由撤回土地移轉現值之申報，應認上開協議業已解消，兩
    造不再受之拘束；且亦無從認被上訴人有同意上訴人使用系
    爭土地內1,200 平方尺部分之意。
  (五)上訴人復援引高雄市美濃區「農地重劃區土地所有權人原有
    土地與新分配土地對照清冊」（見原審卷第166 頁），主張
    吳麒鴻以美濃段1354、1353、1318-3號土地參與農地重劃後
    ，將重劃後同段5404、5405、5406號土地移轉所有權登記予
    吳麒琳之子媳即上訴人吳鍾美菊及訴外人吳邱玉美（詳見兩
    造不爭事項(四)），足見上開3 筆重劃前土地係吳麒琳借名登
    記在吳麒鴻名下，吳麒鴻始於重劃後將上開3 筆重劃後土地
    移轉登記予吳麒琳之子媳；而上開3 筆重劃前土地與上開3
    筆重劃後土地於前揭對照清冊內，係同排上、下欄位，吳麒
    鴻併以美濃段1317-10 號土地參加同次農地重劃，美濃段13
    17-10 號土地於該清冊內與系爭土地亦為同排上、下欄位，
    足證美濃段1317-10 號土地重劃後即為系爭土地，且亦係吳
    麒琳借名登記在吳麒鴻名下云云。惟縱使吳麒琳與吳麒鴻間
    就上開3 筆重劃前土地存有借名登記關係，並無從證明其2
    人間就同次農地重劃之美濃段1317-10 號土地亦有借名登記
    關係。況且，農地重劃係土地交換分合作業，前揭對照清冊
    內同排上、下欄位所載土地並無重劃前後為同一筆土地之對
    應關係，此據高雄市政府地政局函覆本院明確，有該局100
    年3 月1 日高市四維地政發字第1000004747號函在卷可按（
    本院卷第58頁），由是堪認系爭土地與重劃前美濃段1317-1
    0 號土地並非同一。據上，前揭對照清冊之記載內容顯不足
    證明吳麒琳與吳麒鴻間就重劃前1317-10 號土地有借名登記
    關係，且系爭土地與重劃前1317-10 號土地亦非同一筆土地
    。是上訴人本段主張顯係無稽，而無可採。
  (六)上訴人另提出前台灣省高雄縣稅捐稽徵處遺產稅繳清證明書
    1 紙（本院卷第8 頁），指稱重劃前美濃段1317-10 號土地
    係列計於吳進興遺產明細表內，為吳麒琳、吳麒鴻共同繼承
    ，足見系爭土地係吳麒琳、吳麒鴻因繼承而共有，吳麒琳並
    將其應有部分逕借名登記在吳麒鴻名下云云。惟重劃前美濃
    段1317-10 號土地與系爭土地並非同一筆土地，業敘如前，
    故上開證明書無從證明吳麒琳與吳麒鴻就系爭土地之部分面
    積有借名登記關係。末者，上訴人提出標示「本宅附近」之
    圖面影本1 紙（本院卷第67頁），主張重劃前美濃段1317-1
    0 、1317-8、1317-1號土地重劃後，應為系爭土地及美濃段
    3808號、3808-1號、3808-2號、3808-3號、3808-4號等6 筆
    土地，而吳麒鴻已將美濃段3808號土地移轉所有權登記予吳
    明華，足徵吳麒琳、吳麒鴻就系爭土地亦有借名登記關係云
    云。惟被上訴人否認上開圖面形式上為真。而核閱該圖面並
    無鈐蓋任一機關關防或署名為任一機關所出具，自難認該圖
    面之登載及標示合乎真實。遑論，經本院函詢前述美濃段農
    地重劃後各筆土地之來源沿革，據高雄市政府地政局前揭函
    覆稱：按本局留存之資料無法確認重劃後各筆土地係由重劃
    前何筆地號土地取配而來，有前揭在卷足稽（本院卷第67頁
    ），是上訴人自行主張之上述重劃前後土地由來情形，殊無
    可採，且上開圖面亦無從證明吳麒琳、吳麒鴻就系爭土地中
    之部分面積有借名登記關係存在。
  (七)綜上所述，上訴人所舉人、物證均不能證明吳麒琳將系爭土
    地中2,811 平方公尺借名登記在吳麒鴻名下之事實。從而，
    上訴人所謂其等為系爭土地之實質所有權人，而有權使用系
    爭土地云云，要無可取。上訴人係無權占有系爭土地，堪予
    認定。
七、如上訴人係無權占有系爭土地上開部分，被上訴人得請求給
    付之不當得利金額為若干？
    按無法律上之原因而受利益，致他人受損害者，應返還其利
    益，民法第179 條前段定有明文。又無權占有他人之土地，
    可能獲得相當於租金之利益為社會通常之觀念（最高法院61
    年台上字第1695號判例參照）。再者，耕地地租不得超過地
    價8%，此為土地法第110 條第1 項所明定。查，上訴人無權
    占有系爭土地如附圖編號A 、A1所示，面積合計2,811 平方
    公尺部分，依前揭說明，即可能獲得相當於租金之利益。又
    系爭土地之地目為「田」，此有土地登記謄本在卷可稽，係
    屬耕地。本院審酌系爭土地坐落在高雄市美濃區，商業非屬
    興盛，交通便利狀況普通，現供養殖鱉類及種植蔬菜等一切
    情狀，認原審以系爭土地96年1 月申報地價（每平方公尺30
    4 元）之年息2%核算上訴人獲取之不當得利金額，尚屬允洽
    ；且被上訴人就此並未提起上訴再予爭執。故此，被上訴人
    每月受有相當於租金之不當利益712 元（即2,811 ㎡×304
    元×2%÷12月×應有部分1/2=712 元）。從而，被上訴人求
    上訴人給付自本件起訴時起回溯5 年（即自93年5 月6 日起
    至98年5 月5 日止）相當於租金之不當利益42,720元（712
    元×12月×5=42,720元），及自98年5 月6 日起至返還如附
    圖編號A 、A1所示土地部分之日止，按月給付被上訴人712
    元，洵屬有據。
八、綜合前述，被上訴人本於所有物返還請求權、民法第179 條
    規定，請求上訴人應將系爭土地如附圖編號A1所示部分上之
    鱉池拆除，並將如附圖編號A 、A1所示，面積合計2,811 平
    方公尺部分返還予被上訴人及吳文隆，及上訴人應給付被上
    訴人42,720元，暨自98年5 月6 日起至返還土地之日止，按
    月給付被上訴人712 元，為有理由，應予准許。原審判命上
    訴人如數給付，於法並無不合。上訴意旨猶執陳詞指摘原判
    決不當，求予廢棄改判，為無理由，應予駁回其上訴。
九、兩造其餘攻擊防禦方法，無礙本件勝負之判斷，爰不一一論
    敘，附此敘明。
十、據上論結，本件上訴為無理由，依民事訴訟法第449 條第1
    項、第78條，判決如主文。
中    華    民    國   100    年    5     月    18    日
                            民事第三庭
                                審判長法官  張國彬
                                法      官  吳登輝
                                法      官  甯  馨
以上正本證明與原本無異。
如對本判決上訴，須於判決送達後20日內向本院提出上訴狀，其
未表明上訴理由者，應於上訴後20日內向本院提出上訴理由書（
均須按他造當事人之人數附繕本）。上訴時應提出委任律師或具
有律師資格之人之委任狀，並依附註條文規定辦理。如委任律師
提起上訴者，應一併繳納上訴審裁判費。
中    華    民    國   100    年    5     月    18    日
                                書  記  官  施耀程
附註：
民事訴訟法第466 條之1 ：
對於第二審判決上訴，上訴人應委任律師為訴訟代理人，但上訴
人或其法定代理人具有律師資格者，不在此限。
上訴人之配偶、三親等內之血親、二親等內之姻親，或上訴人為
法人、中央或地方機關時，其所屬專任人員具有律師資格並經法
院認適當者，亦得為第三審訴訟代理人。
第1 項但書及第2 項情形，應於提起上訴或委任時釋明之。